【裁判字號】    98,保險上,9
【裁判日期】    980630
【裁判案由】    給付保險金
【裁判全文】
臺灣高等法院臺中分院民事判決         98年度保險上字第9號
上  訴  人  新光人壽保險股份有限公司
法定代理人  甲○○
訴訟代理人  乙○○
被上訴人    丁○○
訴訟代理人  丙○○
上列當事人間給付保險金事件，上訴人對於中華民國97年11月3
日臺灣台中地方法院97年度保險字第22號第一審判決提起上訴，
本院於98年6月17日言詞辯論終結，判決如下：
    主  文
上訴駁回。
第二審訴訟費用由上訴人負擔。
    事實及理由
一、被上訴人起訴主張略以：被上訴人於民國88年12月30日以其
    配偶薛基淵為被保險人，向上訴人投保新光新長安終身壽險
    （保單號碼JQB09244），並附加新光平安意外傷害保險新臺
    幣（下同）200萬、手術醫療保險50萬、住院醫療日額甲型
    1000元、綜合保障附約50萬等附約。嗣薛基淵於96年4月20
    日凌晨1時10分，騎乘車號JCA-399號機車，行經臺中縣大甲
    鎮○○街288號前，遭訴外人陳忠仁騎乘車號RS9-772號機車
    擦撞，薛基淵人車倒地，因而受有頭部外傷合併顱骨骨折、
    左側硬腦膜下腔出血、嚴重腦水腫、右側鎖骨骨折等傷害，
    自96年4月20日至同年月28日住院9天，仍因傷重不治於同年
    月28日死亡。上訴人自應給付意外身故保險金200萬元、手
    術醫療保險金10萬元、住院保險金及增額給付10%合計9900
    元、綜合保障保險金609000元（身故50萬元、傷害住院醫療
    9000元、手術保險金10萬元），合計上訴人應給付271萬890
    0元，為此求為命上訴人如數給付及依保險法第34條規定自
    96年月19日起至清償日加計按年息百分之10計算之遲延利息
    並准為供擔保以宣告假執行之判決。原審判決上訴人應如數
    給付並准供擔保為假執行，上訴人不服，提起上訴，被上訴
    人答辯聲明：上訴駁回；第二審訴訟費用由上訴人負擔。
二、上訴人抗辯略以：
  (一)被保險人薛基淵發生車禍時，其血液中酒精濃度高達232.7m
    g/d，換算呼出標準值高達1.16mg/l，依此酒測值展現「噁
    心、步履蹣跚」之行為表現，其肇事率逾未飲酒之人50倍，
    已構成刑法第185條之3之犯罪行為，鈞院96年度交易字第76
    5號刑事判決，亦認定薛基淵酒醉已達不能安全駕駛動力交
    通工具之程度，薛基淵若無飲酒，應能及時閃避對向來車，
    進而避免車禍事故，故薛基淵飲酒駕車行為，應為車禍事故
    發生且導致死亡之不可或缺因素，上訴人基於新光平安意外
    傷害保險附約條款第12條、手術醫療保險附約條款第14條、
    住院醫療日額保險附約條款第13條、綜合保障保險條款第14
    條之除外責任約定，不負給付保險金之責。而車輛事故鑑定
    委員會純依路權判斷薛基淵無肇事因素，故不能作為排除上
    訴人公司除外責任之依據等語。
  (二)上訴人另於本院補陳：臺灣省臺中縣區車輛行車事故鑑定委
    員會之鑑定意見，雖認為系爭事故係訴外人陳忠仁駕駛機車
    偏靠道路左邊行駛不當為肇事原因。惟未能考量現場無煞車
    痕跡、被保險人薛基淵與訴外人陳忠仁之車速、車輛毀損狀
    況及被保險人薛基淵酒醉駕車等因素，徒以路權歸屬為由逕
    行認定責任歸於訴外人陳忠仁，與事實不符。就此請將本件
    送請臺灣省車輛行車事故鑑定覆議委員會鑑定車禍原因，並
    囑託其將被保險人薛基淵酒醉駕車之因素納入分析，即可證
    明被保險人酒醉駕車確為肇事原因。
  (三)上訴聲明：(1)原判決廢棄；(2)被上訴人在第一審之訴及假執
    行之聲請均駁回；(3)第一、二審訴訟費用由被上訴人負擔。
三、本件不爭執之事項：
  (一)被上訴人以自己為要保人、薛基淵為被保險人，於88年12月
    30日向上訴人公司投保新光新長安終身壽險（保單號碼JQB0
    9244），保險金額100萬元，並附加「平安意外傷害保險」
    保險金額200萬元、「手術醫療保險」保險金額50萬元、「
    住院醫療日額保險」保險金額1000元/天、「綜合保障保險
    」保險金額50萬元，並約定以被上訴人為身故受益人。
  (二)薛基淵因本件車禍死亡，上訴人公司已依終身壽險理賠身故
    保險金（含未到期保費）及給付住院慰問金，共計105萬125
    9元予被上訴人收訖。
  (三)若被上訴人之請求有理由，其所得請求之金額271萬8000元
    （與被上訴人請求金額尚有住院保險金增額10%900元之差距
    ），法定遲延利息起算日為96年5月19日。
  (四)被保險人薛基淵係酒後駕車且酒精濃度超過道路交通法令規
    定標準。
四、本件爭點厥為：被保險人薛基淵酒後騎乘機車與其死亡結果
    間有無相當因果關係？上訴人得否依系爭保險契約附加之平
    安意外傷害保險附約條款第12條、手術醫療保險附約條款第
    14條、住院醫療日額保險附約條款第13條、綜合保障保險條
    款第14條除外責任之約定，主張免除其給付保險金之責任？
    茲分述如后：
  (一)按主張法律關係存在之當事人，僅需就該法律關係發生所需
    具備之特別要件，負舉證責任，至於他造主張有利於己之事
    實，應由他造舉證證明（最高法院48年台上字第887號判例
    參照）。準此，在保險契約之糾紛事件，倘上訴人已就保險
    契約之存在與被保險人死亡等事實，盡相當之舉證，而保險
    人抗辯被保險人係自殺死亡，其不負賠償責任等情，自屬主
    張有利於己之事實，即應由保險人負舉證責任（參照最高法
    院91年度台上字第2187號、第1272號判決）。本件被保險人
    薛基淵既係因騎乘機車遭訴外人陳忠仁騎乘機車撞擊，因而
    住院醫療，其後仍不治死亡，則系爭保險約定應予理賠之保
    險事故已發生，上訴人抗辯薛基淵之該保險事故，已符合保
    險契約約定之除外責任，其得拒絕給付，屬權利障礙事實，
    依前揭說明，應由上訴人負舉證之責，合先說明。
  (二)本件車禍係訴外人陳忠仁騎乘機車，沿臺中縣大甲鎮○○街
    由北往南方向行駛，途經該路段288號前，適薛基淵亦騎乘
    機車沿上揭路段由南往北行經上址，兩車即發生碰撞。而本
    件肇事經過，據陳忠仁於台灣台中地方法院檢察署檢察官相
    驗時陳述略謂：當時伊看到死者機車燈光在前面，兩車就碰
    撞，只知伊機車左邊與死者機車碰撞，不知如何發生的，有
    注意前方路況，不知為何會碰撞等語。而薛基淵則因車禍受
    傷經救護車送醫急救，其後因傷重不治死亡，並未就車禍發
    生經過為任何陳述。然綜合刑案卷附之道路交通事故現場圖
    、道路交通事故調查表及現場照片，依其所顯示之事發現場
    情形（散落物、刮地痕、車行方向、車損、天氣及路況等）
    ，陳忠仁與薛基淵係分別於夜間無照明之鄉道騎乘機車，兩
    車對向行駛並均直行，橫圳街路寬約4.2公尺，未劃分向線
    。而按汽車除行駛於單行道或指定行駛於左側車道外，在未
    劃分向線或分向限制線之道路，應靠右行駛；汽車駕駛人，
    不在未劃分標線道路之中央右側部分駕車者，處新臺幣6百
    元以上1千2百元以下罰鍰。但單行道或依規定超車者，不在
    此限。道路交通安全規則第95條第1項前段及道路交通管理
    處罰條例第39條分別定有明文。查本件肇事現場圖顯示兩車
    碰撞後之碎片，係位於橫圳街東側距道路東側邊緣1.4公尺
    處，薛基淵機車之刮地痕起點則距離道路東側1.5公尺，堪
    認薛基淵在未劃分向線之橫圳街由南往北行駛時，係靠右行
    駛，而陳忠仁由北往南方向行駛時，則偏靠道路左側行駛，
    致兩車相遇時雙方均防範不及發生碰撞。本件經臺灣省台中
    縣區車輛行車事故委員會鑑定，亦認為：「一、陳忠仁駕駛
    RS9-772號輕型機車偏靠道路左側行駛不當，為肇事原因。
    二、薛基淵駕駛JCA-399號普通重型機車無肇事因素。酒精
    濃度超過規定駕車有違規定。」而陳忠仁並經原審法院刑事
    庭96年度交易字第765號刑事案件審理時同意認罪協商，並
    經原審以其犯過失致死罪判處有期徒刑確定在案。綜上，本
    件被保險人薛基淵係因訴外人陳忠仁之過失，致閃避不及遭
    撞擊機車左前側，始人車倒地，並因而傷重死亡，即堪認定
    。上訴人固以：薛基淵之血液酒精濃度達232.7mg/d，換算
    呼出標準值高達1.16mg/l，依此酒測值其行為表現為「噁心
    、步履蹣跚」，肇事率逾未飲酒之人50倍，已構成刑法第18
    5條之3之犯罪行為，若無飲酒，應能及時閃避云云。惟按刑
    法固處罰服用酒類不能安全駕駛動力交通工具而駕駛之公共
    危險罪，然本件車禍發生係因陳忠仁之過失所致，而薛基淵
    雖有飲酒後酒精濃度超過規定駕車之事實，然無肇事因素，
    已如前述，而其受傷、死亡之結果，要與其酒精濃度高低及
    飲酒後騎車並無必然關係，蓋未飲酒之人於對向車輛未靠右
    行駛而侵越己方車道駛來之同樣情況下，亦可能發生閃避不
    及之結果。上訴人徒以薛基淵係因酒後駕車始未能閃避，即
    無可採，其並聲請送交通大學鑑定即無必要。
  (三)誠如前述，被保險人薛基淵既非因酒後騎乘機車之故始發生
    本件車禍，因而手術及住院醫療，並不治死亡，則被保險人
    薛基淵之酒後騎乘機車與其發生車禍致死並無相當因果關係
    ，足堪認定。上訴人抗辯被保險人薛基淵係因酒後騎乘機車
    ，致降低注意力及應變能力，始未閃避而發生車禍死亡，已
    該當除外責任之事由，並拒絕給付保險金，洵非有據，不可
    憑採。被上訴人依新光平安意外傷害保險附約及新光綜合保
    障附約之約定，請求上訴人給付系爭保險金，即無不合。末
    查兩造對於被上訴人依系爭保險契約所得請求之保險金合計
    271萬8000元部分並不爭執（即：依新光平安意外傷害保險
    第9條約定給付意外身故保險金200萬元、依手術醫療保險附
    約條款第11條約定給付手術醫療保險金50萬元×20%共10萬
    元、依住院醫療日額保險附約條款甲型第1條約定給付住院
    保險金1000元×9天共9000元、依綜合保障附約條款第7條給
    付身故保險金50萬元、依第9條給付傷害住院醫療保險金50
    萬元×2/1000×9天＝9000元、依第10條給付手術保險金50
    萬元×20%＝10萬元）。又兩造住院醫療日額保險附約條款
    甲型第3條約定：「本附約續保時，如該被保險人於續保始
    期日前一保單年度持續有效滿一年，且未曾發生依本附約應
    予給付之保險事故者，本公司於本附約當期續保之保單年度
    中，除給付該被保險人住院保險金、加護病房保險金外，另
    按各項保險金給付金額之百分之十增加給付予該被保險人」
    ，而被上訴人係88年12月30日向上訴人公司投保新光新長安
    終身壽險，暨附加前揭附約（見不爭執事項(一)），且第6條
    約定：「本附約之保險期間為1年。保險期間屆滿日的兩週
    前，要保人未以書面作不續保的通知，則本附約視為續保。
    …」，堪認本附約已有續保，且續保前之前一保單年度持續
    有效滿一年，而依卷證資料，被保險人薛基淵亦未曾發生依
    本附約應予給付之保險事故，而被上訴人主張上訴人尚應依
    該附約甲型按住院保險金9000元10%計算之增額給付900元，
    亦無不合。
五、從而，被上訴人依系爭保險契約請求上訴人應給付保險金27
    1萬8900元，及自兩造所不爭執之利息起算日即96年5月19日
    起至清償日止，按保險法第34條規定按年利1分，即週年利
    率10%計算之利息，於法並無不合，應予准許。原審就此所
    為上訴人敗訴之判決，並依兩造陳明，以供擔保為條件，分
    別宣告准、免假執行，核無不合，上訴論旨指摘原判決不當
    ，聲明求為廢棄改判，非有理由，應予駁回。
六、兩造其餘主張陳述與舉證，核與本件判決結果無影響，爰不
    再一一論述，附此敘明。
據上論結，本件上訴為無理由，依民事訴訟法第449條第1項、第
78條，判決如主文。
中    華    民    國    98    年    6     月    30    日
                民事第五庭    審判長法  官  林陳松
                                    法  官  古金男
                                    法  官  鄭金龍
以上正本係照原本作成。
如對本判決上訴，須於收受判決送達後20日內向本院提出上訴書
狀，其未表明上訴理由者，應於提出上訴後20日內向本院提出上
訴理由書（須按他造人數附具繕本）。
上訴時應提出委任律師為訴訟代理人之委任狀。具有民事訴訟法
第466條之1第1項但書或第2項之情形為訴訟代理人者，另應附具
律師及格證書及釋明委任人與受任人有該條項所定關係之釋明文
書影本。
                                    書記官  姚錫鈞
中    華    民    國    98    年    7     月    2     日
                                                      Ｍ


司法院資訊處製作；財團法人民間司法改革基金會備份。
